臺灣板橋地方法院民事判決　　　　　　　93年度訴字第1128號
原　　　告　壬○
　　　　　　辛○○
　　　　　　戊○○
　　　　　　　　　　　　號之2.
　　　　　　甲○○
　　　　　　丁○○
　　　　　　庚○○
　　　　　　　　　　　　號
　　　　　　己○○
共　　　同
訴訟代理人　陳憶娟律師
被　　　告　乙○○
訴訟代理人　吳金棟律師
上列當事人間請求所有權移轉登記事件，經本院於民國94年3 月
28日言詞辯論終結，判決如下：
    主  文
被告應將坐落於台北縣中和市○○○段第０二七二之０一０六地
號土地，面積貳佰零陸平方公尺，應有部分五分之一及其上建物
台北縣中和市○○○段四五六七建號，門牌號碼：台北縣中和市
○○街九十二巷三十一號一樓所有權全部移轉登記予被繼承人方
丁財之繼承人全體（即原告壬○、己○○、庚○○、戊○○、丁○○、甲○○、辛○○及被告乙○○）公同共有。
訴訟費用由被告負擔。
    事實及理由
壹、程序方面：
一、按訴狀送達後，原告不得將原訴變更或追加他訴，但請求基
    礎事實同一者，或不甚礙被告之防禦及訴訟之終結者，不在
    此限，民事訴訟法第255 條第1 項第2 款、第7 款定有明文
    。本件原告起訴後，追加己○○、庚○○、戊○○、丁○○
    、甲○○、辛○○為原告，並追加備位聲明，本院認係基於
    被告是否因借名契約之法律關係而登記為系爭房地所有權人
    此一基礎事實，且不甚妨礙被告之攻防，揆諸首揭規定，原
    告所為訴之追加，於法核無不合。
貳、 實體方面：
一、原告起訴主張：
（一）坐落台北縣中和市○○○段第0272之0106地號土地及其上
      建物建號第4567號，門牌台北縣中和市○○街92巷91號1
      樓房地，為原告壬○於民國70年間出資向國泰建設份有限
      司（下稱國泰公司）購買，僅係借用伊子被告名義登記迄
      今。系爭房地之管理、使用、收益、處分多年來悉由原告
      壬○自行辦理，被告從未住居、使用過系爭房地。為確保
      原告壬○之所有權，系爭房地自70年買入後，除因向台灣
      土地銀行辦理購屋貸款同時設定抵押權予該銀行外，71年
      1 月並設定最高限額新台幣（下同）1,000,000 元之第2
      順位抵押權登記與原告壬○之夫即被告之父方丁財，且73
      年間由原告壬○次子即原告戊○○擔任債務人，向台北縣
      板橋信用合作社轉貸，迄台北縣板橋信用合作之抵押權登
      記於82年11月間因房貸付清塗銷後，於84年12月間延續先
      前模式，再次徵得被告同意，由被告出具所有相關文件，
      就系爭房地辦理最高限額抵押權3,000,000 元之設定登記
      與原告壬○，以保障原告壬○之所有權移轉登記權利。
（二）詎料被告近幾年竟起非份之心，罔顧母子倫常，大逆不道
      誣告原告壬○偽造文書，案經台灣士林地方法院91年度訴
      字第721 號、台灣高等法院92年度上訴字第1222號刑事判
      決原告壬○無罪確定後，被告仍不死心，另起爐灶訴請原
      告壬○塗銷抵押權登記，亦經本院92年度訴字第1915號民
      事判決駁回在案。而為徹底杜絕被告非分之想，使名實相
      符，原告壬○遂於92年9 月4 日，以中和民享街郵局第21
      3 號存證信函終止與被告間之借名登記契約關係，並依民
      法契約終止、不當得利及物上請求權之法律關係提起本訴
      ，請求判決如先位聲明所示。
（三）如本院審理結果認系爭房地非原告壬○單獨出資購買，而
      係由方丁財與原告壬○財共同出資並共同決定借用被告名
      義登記，則於方丁財死亡後，系爭房地應由原告壬○與渠
      等子女即原告己○○、庚○○、戊○○、丁○○、甲○○
      、辛○○及被告乙○○繼承為公同共有。依民法第550 條
      規定，方丁財死亡時，系爭房地之借名登記契約即當然終
      止，其繼承人自隨時得請求為不動產所有權移轉登記。為
      免爭議，原告等人爰再依民法第549 條第1 項規定，以追
      加起訴狀為終止系爭房地借名登記委任關係之意思表示，
      並依前開法律關係，請求判決如備位聲明所示等情。其聲
      明為：
    (一)先位聲明：被告應將坐落於台北縣中和市○○○段第0202
      72之0106地號土地，面積206 平方公尺，應有部分五分之
      一及其上建物台北縣中和市○○○段4567建號，門牌號碼
      ：台北縣中和市○○街92巷31號1 樓所有權全部移轉登記
      予原告壬○。
　　(二)備位聲明：被告應將坐落於台北縣中和市○○○段第0202
　　  72之0106地號土地，面積206 平方公尺，應有部分五分之
      一及其上建物台北縣中和市○○○段4567建號，門牌號碼
      ：台北縣中和市○○街92巷31號1 樓所有權全部移轉登記
      予被繼承人方丁財之繼承人全體（即原告壬○、己○○、
      庚○○、戊○○、丁○○、甲○○、辛○○及被告乙○○
      ）公同共有。
二、被告則以：(一)系爭房地係先父方丁財於69年底先墊資購買，
    再由被告受雇先父工廠薪資抵扣，而被告之後從事拖車業務
    亦將每月所賺一、二十萬元交付先父代繳房地款，故於房屋
    完工後，即被告名義登記為系爭房地之所有權人。(二)縱被告
    無法證明確有出資，但系爭房地乃先父所有，並已於生前贈
    與移轉登記被告名下，此由原告戊○○於90年8 月28日在台
    灣板橋地方法院檢察署檢察官偵查中交付之說明書內容：「
    中和民享街房屋確實是陳述說明人戊○○與父親方丁財、兄
    長庚○○共同集資於69年2 月25日向國泰建設公司購買中和
    莒光新城代號S-8 批之預售屋。民國70年元月房子交屋前，
    應父親要求更改在三弟方建堂名下，方建堂後來改名為乙○○」，及依原告戊○○提出之繳款明細表，其中訂金、簽約
    金、第1 期至第8 期款均在備註欄明確記載「父」字，表示
    此款係先父方丁財出資繳納可證等語置辯。並聲明：原告之
    訴駁回。
三、原告主張：坐落台北縣中和市○○○段第0272之0106地號土
    地及其上建物建號第4567號，門牌台北縣中和市○○街92巷
    91號1 樓房地，於70年間向國泰公司購入後即登記被告名下
    。系爭房地除因購屋貸款事宜而設定抵押權與台灣土地銀行
    外，於71年1 月並設定最高限額1,000,000 元之第2 順位抵
    押權登記與被告之父方丁財，嗣於84年12月間設定登記最高
    限額抵押權3,000,000 元予原告壬○之事實，業據提出系爭
    土地暨建物登記謄本、系爭建物手抄登記謄本為證，並為兩
    造爭，堪信為真實。惟原告主張系爭房地係借名登記被告名
    下乙節，則為被告所否認，並以前揭情詞置辯。
四、查：依原告戊○○於台灣士林地方法院刑事庭91年度訴字第
    721 號案件審理時即證稱：「（中和市○○街92巷31 號 房
    子的買賣情形是否知情？）房子是在69年2 月25 日 我生日
    那天買的，後來因為考慮我父親問題，找我父親合夥，後來
    又因為我母親考慮很多，又找我大哥來合夥，當初買的是國
    泰建設的預售屋，是我們3 個人一起出資購買的，房屋快好
    時，我母親是說因為我弟弟乙○○沒有工作也沒有房子，那
    時候買房子的目的是因為當時房地產很好，要買房子來出售
    ，且因為我弟弟沒有房子，所以在稅負上可能會負擔輕一點
    ，所以我哥哥及父親同意將房子改名給乙○○，那時候我還
    有去補了一萬多元的稅；補稅後，因為將房子改為乙○○的
    名字，但因為他沒有工作，擔心他會去賣掉房子，所以那時
    候就有去做設定，後來換名字時，也有去改過設定」、「（
    當初買房子時，預售屋買賣契約是何人簽的？）是我簽的。
    我是預售屋的承買人」、「（你們房子是否是一次付清，還
    是分期？）自備款部分是分期繳納，房子交屋後是跟銀行貸
    款」、「（乙○○是否有出錢？）沒有」等語；原告庚○○
    於該刑案審理時亦到庭證稱：「（中和市○○街92巷31號的
    房子是否有出錢買？）當時是因為戊○○說房子會漲價，所
    以戊○○跟我父母說要我出資5 萬元、戊○○出5 萬元，其
    他由我父母負責」、「（主要是由何人處理買賣事情？）是
    戊○○負責，因為我父親不識字」、「（乙○○有無出錢？
    ）我記得是沒有出錢」、「（這個房子為何會登記為他的名
    字？）因為我們大家都有房子，他沒有房子，如果登記在他
    名下，將來賣的時候就可以省稅金」等語；原告甲○○於該
    刑案審理時到庭證稱：「（是否住在該處？）我從74年就開
    始住到現在」、「（當初是何人要你搬進去住？）是我父母
    親及大哥、二哥要我搬進去住的，因為房子是他們買來投資
    用的」、「（為何房子登記名義人是乙○○？）因為當時我
    大哥、二哥有房子了，而乙○○當時沒有房子，所以就想反
    正房子也是要賣的，就登記在乙○○名下」等語（見卷附台
    灣士林地方法院91年訴字第721 號判決）；並參佐原告戊○○於本院93年12月23日審理時（當時為證人身份）到庭證稱
    ：「．．．當時買的自備款需要80多萬，我出5 萬元、我大
    哥出5 萬元，剩下的自備款由我父親名義出資，但因為我父
    母的收入來自家庭工廠，我父親是廠長兼外務，且我父親不
    識字，由原告即我母親擔任家庭工廠的會計並掌握整個家庭
    經濟的收支，我父親名義出資的這筆錢應該是我父母一起拿
    出的。貸款部分由我將系爭房地出租後，由出租所得繳納貸
    款。到74年時租約終止，由我妹妹一家人住在系爭房地，之
    後貸款由我及我大哥向我父母拿錢繳納」、「（問：是否有
    要有係爭房地的所有權？）本來是要出賣後，照出資比例分
    配，但沒有賣出，我個人將我所有出資部分贈與原告（壬○
    ）」等語；原告庚○○於本院94年3 月3 日審理（當時為證
    人身份）時證稱：「當時戊○○要買系爭房屋是要投資用的
    ，邀我及我父母合資購買，我出新台幣50,0 00 元，戊○○
    出新台幣50,000元整，其餘自備款由我父母出。之後的貸款
    原則上由我父母付的，但那時我們有拿錢回家幫忙，其中有
    包含貸款部分，由我父母自行運用。至於登記於被告名下，
    是因為被告沒有房屋，可以適用較低稅率」、「買時以戊○○名義，登記名義人是我父母決定的」、「我支出資金當作
    稅等繳款收據影本均由原告提出，且被告不否認系爭房地所
    有權正本現由原告壬○持有（見被告93年9 月13日聲請調查
    證據狀）等情，堪認系爭房地係由原告壬○及其夫方丁財共
    同出資購置之財產，且該不動產實際由渠等管理、使用及處
    分，為系爭房地之真正權利人，僅名義上登記於被告名下而
    已。
五、至被告抗辯系爭房地係由其出資委託其父方丁財購買或由方
    丁財贈與而登記在其名下乙節，固提出投保明細明細表為證
    ，然上開投保明細資料並無法證明被告有將工作收入交付方
    丁財用以支付系爭房地買賣價金之事實。又證人丙○○雖到
    庭證稱：「是方丁財向我說的。當時是說是被告將他的收入
    交給方丁財，由其代為購買」等語，但觀諸系爭房地於70年
    間因購屋貸款事宜僅設定最高限額抵押權45萬元予台灣土地
    銀行，卻於73年間設定第2 順位最高限額抵押權100 萬元予
    方丁財等情，有系爭房屋手抄登記謄本在憑，足證上開第2
    順位抵押權之設定顯係為保障原告壬○及其夫方丁財之所有
    權，證人丙○○上開證述應與實情不符，是被告上開抗辯洵
    屬無據。
六、本件原告壬○夫妻與被告間就系爭房地成立借名登記之無名
    契約，該契約因著重當事人間之信任關係，故性質與民法規
    定之委任契約頗為近似，有關系爭借名契約之終止應可類推
    民法委任關係終止、消滅之規定。按「當事人之任何一方，
    得隨時終止委任契約」，民法第549 條第1 項固定有明文，
    惟系爭房地之真正權利人及借名登記契約之委託人既為原告
    壬○及其夫方丁財2 人，已據本院認定如前，是原告壬○單
    獨終止借名契約後，請求判令被告將系爭房地移轉返還其個
    人名下之先位聲明，於法不合，應予駁回。
七、原告先位聲明既經駁回，茲審酌其備位聲明如下：查系爭房
    地借名契約因原告壬○與其夫方丁財為共同委託人，故方丁
    財於87年死亡後，該契約關係尚無法類推適用民法第550 條
    ：「委任關係，因當事人一方死亡而消滅」之規定消滅，依
    民法第1148、1151條有關繼承關係之法理，應由方丁財之繼
    承人全體承受該契約委託人之權利義務關係。再參照最高法
    院37年6939號判例意旨：「公同共有物被一部分公同共有人
    為移轉物權之處分，而其他公同共有人對之提起物權契約無
    效之訴時，如已得處分行為人 (包含同意處分人)以 外之公
    同共有人全體之同意，則無論公同共有人中之一人或數人，
    自均得單獨或共同起訴，要不能謂其當事人之適格有所欠缺
    」所示，可認除被告外方丁財之其他繼承人即原告壬○、己○○、庚○○、戊○○、丁○○、甲○○、辛○○共同依民
    法54 9條規定終止與被告間借名契約後，備位請求被告將系
    爭房地所有權移轉登記予方丁財之繼承人全體公同共有，核
    屬有據。
八、從而，原告依民法契約終止回復原狀之法律關係訴請被告將
    系爭房地所有權全部移轉登記予被繼承人方丁財之繼承人全
    體（即原告壬○、己○○、庚○○、戊○○、丁○○、甲○○、辛○○及被告乙○○）公同共有，為有理由，應予准許
    。又因原告依終止契約之法律關係請求為有理由，其餘不當
    得利及物上請求權之法律關係，即無庸審究，附此敘明。
九、本件事證已臻明確，兩造所提其餘攻擊防禦方法及舉證，經
    本院斟酌後，認與判決結果均不生影響，爰不一一論述，附
    此敘明。
據上論結，本件原告之訴為有理由，依民事訴訟法條第78條，判
決如主文。
中　　華　　民　　國　　94　　年　　4 　　月　　20　　日
                  民事第二庭    法　官　古秋菊
以上正本係照原本作成
如對本判決上訴，須於判決送達後20日內向本院提出上訴狀
中　　華　　民　　國　　94　　年　　4 　　月　　20　　日
                            書記官　古秀珍
